---
title: "Proyecto"
output:
  pdf_document: default
  html_document: default
date: '2022-05-10'
---

```{r setup, include=FALSE}
knitr::opts_chunk$set(echo = TRUE)
library(ggplot2)
library(corrplot)
library(dplyr)
```

## R Markdown

Cargamos los datos:

```{r}
info <- read.csv('data/datosfinales.csv')
```


## Análisis exploratorio

```{R}
info |> head()
summary(info)
```

* Hay 16 alcaldías. Cada alcaldía contiene datos de población y conectividad con el transporte público desde el año 1969 hasta el 2021.

```{R}
unique(info$ALCALDIA)
unique(info$AÑO)
```

```{R}
boxplot(info$MEAN_DIST)
```

* Podemos ver que las alcaldías de Cuauhtémoc, Benito Juárez y Venustiano Carranza tienen las menores varianzas en distancia media y además las más pequeñas. Por otro lado, Tláhuac y Milpa Alta son los de mayor distancia y desviación.
```{R}
ggplot(data = info, mapping=aes(x=ALCALDIA, y=MEAN_DIST)) +
  geom_boxplot() + 
  coord_flip()
```

```{R}
ggplot(data = info, mapping=aes(x=ALCALDIA, y=EST_TOTAL)) +
  geom_boxplot() + 
  coord_flip()
```

```{R}
info |>
  dplyr::select_if(is.numeric) |>
  dplyr::filter(!is.na(EST_TOTAL)) |>
  dplyr::filter(!is.na(MEAN_DIST)) |>
  #dplyr::select(-AÑO) |>
  cor() |> corrplot(method="ellipse")
```


## PCA

## Correlación canónica

## Analisis Factorial

## Regresión lineal

## Interpretación, conclusiones, etc...
