---
title: "Proyecto Estadística Aplicada III"
author:
- Alonso Martinez Cisneros
- Juan Carlos Sigler Priego
- Carlos Delgado
- Esmeralda Altamirano
output:
  bookdown::pdf_document2:
    latex_engine: xelatex
    toc: true
date: '2022-05-10'
bibliography: refs.bib
lang: "es"
---

```{r setup, include=FALSE}
knitr::opts_chunk$set(warning = F, message = F, fig.align = "center")
library(ggplot2)
library(corrplot)
library(dplyr)
library(stargazer)
library(sf)    # hacer gráficas informativas de una matriz de correlaciones.
library(psych)       # funciones relevantes para PCA y FA
library(FactoMineR) 
```
```{r, echo = FALSE}
# Cargamos los datos:
info <- read.csv('data/datosfinales.csv')
```

# Planteamiento del problema

La Ciudad de México es una de las 10 ciudades más grandes del mundo por
población con `r info |> dplyr::filter(AÑO == 2020) |> summarize(sum(POBLACION))
as.numeric() |> format(big.mark=",")` habitantes al 2020, sin contar la zona
metropolitana que incluye zonas del Estado de México e Hidalgo.  Una población
de este tamaño exige un sistema de transporte público masivo de alta frecuencia,
volumen y disponibilidad. El sistema de transporte público unificado en la
Ciudad de México es en nuestra opinión uno relativamente bien planeado y
accesible. Sin embargo, como personas que no vivimos en la periferia de la zona
metropolitana nuestras opiniones pueden estar sesgadas.

El objetivo de esta investigación es cuantificar el nivel de acceso de la
población de distintas alcaldías de la ciudad a los diversos medios de
transporte público masivo. Como transporte público masivo estamos tomando en
cuenta los siguientes servicios de transporte unificado que ofrece la ciudad:

- Metro
- Metrobus
- Tren Ligero
- Cablebus

Elegimos concentrarnos en estos servicios por las siguientes características:

1. Frecuencia. La frecuencia con la que pasan nuevos convoyes debe ser
  relativamente alta. Por ejemplo, en horas pico pasan convoyes nuevos de metro y
  metrobus en pocos minutos.

2. Volumen. Nos concentramos en transportes de alto volumen, excluyendo peseros y microbuses.

3. Unificado. Nos concentramos en el sistema de transporte unificado coordinado
  por el gobierno de la Ciudad de México.

Además de hacer una exploración el objetivo de esta investigación es determinar
que tan bien distribuido está el transporte público en la ciudad. Como
habitantes de la CDMX tenemos la sospecha de que el transporte público está muy
centralizado en la zona del centro histórico. Es decir, sospechamos que el
sistema de transporte público privilegia a las personas que viven en las
delegaciones como Benito Juárez, Cuauhtémoc, etc... que no son necesariamente
las delegaciones con las poblaciones más altas.

Estas relaciones las exploraremos mediante diversas técnicas cubiertas en el
curso. Primero que nada procedemos con análisis exploratorio para empezar a
ganar intuición sobre el conjunto de datos. Más tarde aplicamos técnicas
estadísticas para construir algo como un "índice de conectividad". Exploramos
cómo se relaciona este índice con variables de interés como: centralidad medida
en distancia a la zona del centro histórico, población, y otros factores.

# Análisis exploratorio

```{R}
info |> head()
summary(info)
```

Hay 16 alcaldías. Cada alcaldía contiene datos de población y conectividad con
el transporte público desde el año 1969 hasta el 2021.

Para el análisis que vamos a llevar a cabo recabamos información de diversas
fuentes para indicadores de movilidad para las alcaldías de la CDMX y cómo han
evolucionado desde principios de la década de los 70.

Tenemos información para `r length(unique(info$ALCALDIA))` alcaldías, las cuales
son:
```{R}
unique(info$ALCALDIA) # |> pprint()
```

Tenemos información para los siguientes años:
```{R}
unique(info$AÑO)
```

Primero que nada, vemos algunas estadísticas de resumen de los datos.

```{R}
summary(info)
```

## Descripción de las variables de interés
Las variables son las siguientes:

- AÑO: El año en el cual están medidas las variables.
- ALCALDIA: La demarcación territorial de delegación o Alcaldía al que
  corresponden los datos.
- POBLACIÓN: La población para cada alcaldía en el año dado.
- MEAN_DIST: La distancia promedio de todas las zonas marcadas como
  residenciales en la encuesta de uso de suelo a su estación de transporte público
  masivo más cercano medida en metros.
- EST_TOTAL: Número total de estaciones de transporte público masivo en la
  alcaldía al año marcado.
- ZOC_DIST: Distancia promedio de las zonas residenciales al zócalo de la
  ciudad.

Las variables fueron construidas a partir de diferentes conjuntos de datos
abiertos al público. No encontramos una base de datos que tuviera lista para
usarse toda la información que era necesaria para el análisis, menos aún como
función del tiempo. En las siguientes secciones ahondamos en algunos detalles
técnicos de cómo se obtuvieron, limpiaron, y trabajaron datos faltantes. 

### Número total de estaciones por delegación
Para encontrar el número de estaciones de transporte público masivo por
delegación a un año dado utilizamos los conjuntos de datos \cite{metrobus,
metro, corredorverde}. En la figura \@ref(fig:mapa-lineas) se pueden ver todas
las líneas de transporte público consideradas sobre el mapa de la CDMX con
división política. 

```{R, echo=FALSE}
alc <- read_sf("data/alcaldias_cdmx/alcaldías_cdmx/alcaldias_cdmx.shp")

alc <- alc |>
  dplyr::mutate(nomgeo = case_when(
    nomgeo == "MILPA ALTA" ~ "Milpa Alta",
    nomgeo == "BENITO JUÁREZ" ~ "Benito Juárez",
    nomgeo == "GUSTAVO A. MADERO" ~ "Gustavo A. Madero",
    nomgeo == "COYOACÁN" ~ "Coyoacán",
    nomgeo == "MIGUEL HIDALGO" ~ "Miguel Hidalgo",
    nomgeo == "LA MAGDALENA CONTRERAS" ~ "Magdalena Contreras",
    nomgeo == "TLÁHUAC" ~ "Tláhuac",
    nomgeo == "AZCAPOTZALCO" ~ "Azcapotzalco",
    nomgeo == "IZTACALCO" ~ "Iztacalco", 
    nomgeo == "ÁLVARO OBREGÓN" ~ "Álvaro Obregón",
    nomgeo == "XOCHIMILCO" ~ "Xochimilco",
    nomgeo == "VENUSTIANO CARRANZA" ~ "Venustiano Carranza",
    nomgeo == "TLALPAN" ~ "Tlalpan",
    nomgeo == "CUAJIMALPA DE MORELOS" ~ "Cuajimalpa",
    nomgeo == "CUAUHTÉMOC" ~ "Cuauhtémoc", 
    nomgeo == "IZTAPALAPA" ~ "Iztapalapa"
  )) |>
  dplyr::rename(ALCALDIA = nomgeo)
```

```{R, mapa-lineas, echo=FALSE}
mb <- read_sf("data/mb_shp/Metrobus_lineas_rutas_utm14n.shp")
metro <- read_sf("data/stcmetro_shp/STC_Metro_lineas_utm14n.shp")
tlig <- read_sf("data/ste_tren_ligero_shp/STE_TrenLigero_linea_utm14n.shp")
cbus <- read_sf("data/ste_cablebus_shp/STE_Cablebus_lineas_utm14n.shp")

ggplot(mapping = aes(color = SISTEMA)) +
  geom_sf(data = alc, color="gray") +
  geom_sf(data = mb) +
  geom_sf(data = metro) +
  geom_sf(data = tlig) +
  geom_sf(data = cbus) +
  labs(
    title = "Lineas del Servicio de Transporte Unificado",
  )
```

Como se puede ver en la figura, hay razón para sospechar que el transporte
público está concentrado al centro y norte del territorio, al menos a primera
vista y sin no se conoce bien la ciudad. La mayor carencia aparente es al sur de
la ciudad. En la figura \@ref(fig:mapa-alc) presentamos un mapa de la ciudad con
divisiones políticas para hacer más fácil referirnos a alcaldías específicas.

A partir de ahora nos referimos a la "zona centro" como la zona comprendida por
las alcaldías: Miguel Hidalgo, Cuauhtémoc, Benito Juárez. Es precisamente esta
zona en la que sospechamos está sobre-concentrado el transporte público.

```{R, mapa-alc, echo=FALSE}
ggplot(data = alc) +
  geom_sf(show.legend=FALSE) +
  geom_sf_label(
    aes(label = ALCALDIA)
  )
```

Las carencias más grandes se pueden ver en las alcaldías de Tlalpan, Magdalena
Contreras, Xochimilco y Milpa Alta. A comparación de las alcaldías al centro,
las alcaldías en el sur tienen pocas estaciones, pocas líneas, y una baja
cobertura en general. Más tarde tomamos en consideración la población y otros
factores para comparar que tan fácil es acceso de la población de una alcaldía
al sistema de transporte unificado. Uno de los factores clave para este análisis
es la variable que llamamos MEAN_DIST: una métrica que utlizamos para medir que
tan fácil es el acceso de una alcaldía al transporte unificado, la cual
explicamos con más profundidad a continuación.

### Distancia promedio al transporte público
Para calcular una medida de acceso al transporte público nos pareció que tomar
solamente la cantidad de estaciones en total contenidas dentro de los límites de
una alcaldía sería muy insuficiente. Por ejemplo, alcaldías como Cuajimalpa y
Magdalena Contreras que no tienen ninguna estación estarían efectivamente
"desconectadas", pero eso no quiere decir que sus habitantes no tengan manera
alguna de transportarse.

Para estimar la "conectividad" tomamos información sobre el uso de suelo de la
CDMX publicado por la Secretaría de Desarrollo Urbano y Vivienda
\cite{usodesuelo}. Con esta información tomamos la localización de todas las
zonas registradas como habitacional o residencial (e.g. habitacional comercial,
habitacional multifamiliar) y usando un algoritmo conocido como BallTree
calculamos a que distancia medida con la métrica Haversine está de la estación
de transporte unificado más cercana. Asi obtenemos para cada zona residencial
una distancia en metros, y después calculamos la media para cada alcaldía para
cada año. Utilizamos esta información más tarde para hacer en análisis sobre
conectividad por población al que hacíamos referencia. 

Decidimos calcularlo de esta manera para tener una mejor idea de cómo es que el
transporte está distribuido con respecto a la _población_ y dónde vive ésta. Si
tomáramos por ejemplo número total de estaciones normalizado por área las
alcaldías como Milpa Alta o Tlalpan mostrarían un sesgo considerable dado que
son muy grandes en términos de área pero su población es mucho menor a otras
alcaldías mucho más pequeñas. Teniendo distancia promedio medida en metros con
la métrica Haversine y además la población podemos controlar tanto por el efecto
de densidad poblacional como el fenómeno de distribución de la misma. Para dar
otro ejemplo, si se tomara la distancia con los extremos de los límites de la
alcaldías veríamos que Cuajimalpa está peor conectado de el valor real. ¿Por
qué? Porque por un extremo tenemos la zona Observatorio y por la otra Desierto
de los Leones. Desierto de los Leones está mucho más lejos de la zona de
cobertura del transporte, pero la población ahi es mucho más pequeña que la de
la zona Observatorio, por poner un ejemplo.

Vale la pena mencionar que una de las debilidades de este análisis es la falta
de información completa. En el conjunto de datos que se utilizó para obtener la
distancia promedio no hay ningún registro de las zonas habitacionales para la
alcaldía Álvaro Obregón, a pesar de que es una de las más pobladas. Ignoramos la
razón de esta falta de datos, pero es razonable pensar que hay otras carencias
que no se pueden distinguir a simple vista y que podrían estar sesgando nuestro
análisis.

### Número total de estaciones & distancia a la zona centro
Para complementar nuestro análisis de conectividad utilizamos otras dos
variables calculadas a partir de los conjuntos de datos ya mencionados. La
primera de estas variables es el número total de estaciones de transporte
público unificado que se encuentran dentro de los límites de una alcaldía dada
para algún año fijo. Esto para tomar en cuenta cómo ha evolucionado el sistema
de transporte unificado.

La distancia a la zona centro se toma como la distancia promedio en la métrica
Haversine de las mismas zonas residenciales mencionadas en el párrafo anterior
al zócalo de la ciudad. Una vez más, se toma el promedio de estas distancias
para la alcaldía y el año correspondiente.

Reconocemos que la elección del zócalo de la ciudad como punto central puede
parecer arbitraria. Sin embargo, nos parece justificable puesto que es una de
las zonas más antiguas y por lo tanto el crecimiento de la zona metropolitana de
la ciudad ha sido radialmente hacia afuera de esta zona. De manera similar, las
primeras estaciones de metro y metrobus fueron construidas precisamente para
servir a la zona centro.

Con todas las variables a las que hicimos referencia podemos empezar el análisis
principal y el objetivo de este trabajo.

## Acceso a transporte con base en la población 
Como se mostró antes, el mapa de líneas de transporte público unificado muestra
una concentración alta en la zona centro (alcaldías Cuauhtémoc, Miguel Hidalgo y
Benito Juárez). Esta concentración sería deseable si éstas fueran las alcaldías
más pobladas, ya que justamente una mayor densidad poblacional justifica mayor
inversión en el sistema. Con ayuda de la figura [] podemos ver cómo es la
distribución geográfica de la población en la CDMX.

```{R, echo = FALSE}
info |>
  dplyr::filter(AÑO == 2020) |>
  group_by(ALCALDIA) |>
  dplyr::select(ALCALDIA, POBLACION) |>
  dplyr::right_join(alc, by="ALCALDIA") |>
  ggplot(aes(fill=POBLACION, geometry=geometry)) +
    geom_sf() +
    labs(
      title = "Alcaldías coloreadas por población al 2020"
    ) +
    scale_fill_gradient(
      name = "Población",
      trans = "log",
      na.value = "gray"
    )
```

Llama la atención que las alcaldías del centro efectivamente no son las más
pobladas. Las dos alcaldías más pobladas son Iztapalapa, Gustavo A. Madero (GAM)
y Álvaro Obregón. Tanto Iztapalapa como GAM están en la periferia de la ciudad,
y ninguna de las tres más pobladas está en la "zona centro".

En la figura [] vemos las alcaldías coloreadas dependiendo de cuantas estaciones
de transporte público al año 2020 tienen en total.

```{R, echo = FALSE}
info |>
  dplyr::filter(AÑO == 2020) |>
  group_by(ALCALDIA) |>
  dplyr::select(ALCALDIA, EST_TOTAL) |>
  dplyr::right_join(alc, by="ALCALDIA") |>
  ggplot(aes(fill=EST_TOTAL, geometry=geometry)) +
    geom_sf() + 
    labs(
      title = "Total de estaciones por alcaldía."
    ) +
    scale_fill_gradient(
      name = "Total de estaciones",
      trans = "log",
      na.value = "gray"
    )
```

Las alcaldías con el mayor número total de estaciones de transporte público al
año 2020 son Cuauhtémoc, GAM y Venustiano Carranza en ese orden. De la lista de
alcaldías más pobladas solo coinciden Gustavo A. Madero. Notablemente Iztapalapa
parece tener un déficit de transporte público al ser la alcaldía más poblada por
un margen alto, con más de 1 millón de habitantes, pero siendo la cuarta con más
estaciones de transporte público. También llama la atención que hay tres
alcaldías que no tienen una sola estación de transporte público: Cuajimalpa,
Magdalena Contreras y Milpa Alta. En el caso de Milpa Alta tiene sentido dada la
baja densidad poblacional, pero en Cuajimalpa no solo hay áreas densamente
pobladas, sino que hay áreas de suma importancia comercial como la zona de Santa
Fe.

Hasta el momento hemos tomado la información en el punto de tiempo más reciente al que tenemos acceso: al año 2020. Para hacer un análisis más robusto tomamos en cuenta el componente temporal y estudiamos cómo ha cambiado la "conectividad" de diversas alcaldías con el paso del tiempo.

En la figura [] se puede ver un _boxplot_ que ayuda a entender la evolución de
la conectividad como función del tiempo. En ella comparamos las distancias
promedio a la estación de transporte público más cercano por alcaldía, donde
cada observación corresponde a un año. Dado que esta distancia es estrictamente
decreciente (no se ha dado el caso de que se elimine por completo una estación
permanentemente), la dispersión de los datos nos dice cómo se ha ido reduciendo
esa distancia desde que se creó la primera línea del metro hasta la actualidad.


```{R, echo=FALSE}
ggplot(data = info, mapping=aes(x=ALCALDIA, y=MEAN_DIST)) +
  geom_boxplot(fill = "#56B1F7") + 
  coord_flip() + 
  labs(
    title = "Distancia promedio al transporte más cercano por alcaldía",
    x = "Año",
    y = "Distancia al transporte en metros"
  )
```
Podemos ver que las alcaldías de Cuauhtémoc, Benito Juárez y Venustiano Carranza
tienen las menores varianzas en distancia media y además las más pequeñas. Estas
alcaldías son precisamente la que definimos como "zona centro" desde el inicio.
De esta observación confirmamos que la zona centro siempre ha estado muy bien
conectada porque el sistema de transporte unificado fue construido pensando en
servir específicamente a esta zona. Además, se puede notar que su distancia
promedio promedio a la estación de transporte más cercana sigue siendo muy baja
en comparación a otras alcaldías, incluso las más pobladas como Iztapalapa.

Por otro lado, Tláhuac, Cuajimalpa y Milpa Alta son los de mayor distancia y
variación. En el caso de Tlahuac por ejemplo, siendo una de las alcaldías más al
sur, lo que interpretamos es que su distancia promedio a las primeras estaciones
era excesivamente alta y fue disminuyendo a medida que mejoró la cobertura. En
el cao de Cuajimalpa la distancia disminuyó dramáticamente pero al día de hoy,
sigue siendo la alcaldía "peor conectada" por distancia.

Otra cosa que podemos observar es que la línea en la caja que marca la media está en todos los caso mucho más cerca del extremo izquierdo de la caja. Lo cual nos quiere decir que los datos están sesgados, y que la mayoría está más cerca del lado de "distancia baja". En otras palabras, la distancia promedio mejoró muy rápidamente, lo cual sugiere que el sistema de transporte unificado evolucionó rápidamente para cubrir gran parte de la zona metropolitana.

```{R, echo=FALSE}
ggplot(data = info, mapping=aes(x=ALCALDIA, y=EST_TOTAL)) +
  geom_boxplot(fill = "#56B1F7") + 
  coord_flip() + 
  labs(
    title = "Total de estaciones por alcaldía a través del tiempo.",
    x = "Año",
    y = "Total de estaciones"
  )
```

En la figura [] consideramos el número total de estaciones en la alcaldía como
función del tiempo. Aqui podemos ver que el número de estaciones en las alcadías
de la zona centro excede vastamente el de las alcaldías más periféricas, como
Iztapalapa. Analizando la variabilidad mediante el ancho de la caja podemos ver
también que por ejemplo en la alcaldía Cuauhtémoc y GAM se han construido muchas
estaciones con el paso de los años. Lo cual nos da pistas por ejemplo en el caso
de Cuauhtémoc que no solo comenzaron estando muy bien conectadas, la inversión
ha continuado más y más a pesar de que era buena desde un inicio. El número
total de estaciones en Cuauhtémoc ha llegado a casi 120, mientras que en la
mayoría no se exceden las 50.

Otra cosa que llama la atención es el caso de Benito Juárez. El número total de
estaciones no ha crecido tan dramáticamente como en las otras alcaldías de la
zona centro, pero recordando su distancia promedio al transporte es una de las
alcaldías mejor conectadas. Esto nos indica que a pesar de que no se han hecho
muchas estaciones nuevas en sus límites territoriales, las que se han hecho han
estado en la zona circundante y han mejorado su conectividad. Esa zona es
precisamente la zona centro. Una pista más que indica que la inversión en
creación de nuevas líneas ha estado privilegiando a la zona centro.

### Análisis de Correlación
Si bien hasta ahora nos hemos servido de interpretar diversas gráficas para
tomar intuición, si queremos cuantificar qué tan notorio es el efecto de
inversión privilegiada en la zona centro tenemos que servirnos de otras técnicas
estadísticas. Por ejemplo, si nuestra hipótesis tiene evidencia favorable
esperaríamos observar una correlación positiva entre distancia al zócalo de la
ciudad y la conectividad medida como distancia promedio al transporte más
cercano y número total de estaciones. En la figura [] vemos un diagrama de
correlación para las variables estudiadas.

```{R, echo=FALSE}
info |>
  dplyr::select_if(is.numeric) |>
  dplyr::filter(!is.na(EST_TOTAL)) |>
  dplyr::filter(!is.na(MEAN_DIST)) |>
  dplyr::filter(!is.na(ZOC_DIST)) |>
  #dplyr::select(-POBLACION) |>
  cor() |> corrplot(method="ellipse", tl.cex=0.75)
```

Efectivamente se cumple que la correlación de distancia al Zocalo con distancia
al transporte más cercano es positiva. Es decir, entre más se aleja la zona
habitacional del zócalo, más se aleja de la zona de cobertura del sistema de
transporte unificado. También se puede apreciar este fenómeno en la correlación
negativa entre distancia al zócalo con el número total de estaciones. Es decir,
entre más lejos está la alcaldía del zócalo menor es el número total de
estaciones a las que se tiene acceso. Las correlaciones son aparentemente
débiles, pero notables. Sospechamos que la correlación se hace más fuerte a
medida que se va hacia atrás en el tiempo cuando había menos estaciones en
total. El corolario es que esta conectividad si ha estado mejorando desde que se
empezó a construir la primera linea de metro hasta la actualidad. 

La matriz explícita de correlaciones es:
```{R, echo = FALSE}
info |>
  dplyr::select_if(is.numeric) |>
  dplyr::filter(!is.na(EST_TOTAL)) |>
  dplyr::filter(!is.na(MEAN_DIST)) |>
  dplyr::filter(!is.na(ZOC_DIST)) |>
  #dplyr::select(-POBLACION) |>
  cor()
```

Si graficamos la distancia promedio al sistema de transporte por alcaldía la
correlación espacial entre distancia al centro de la ciudad aproximado mediante
la posición del zócalo podremos tener indicación visual de si nuestra hipótesis
tiene sentido. Como medida de visualización está bien, pero hay varios problemas
con ella como método formal. Por ejemplo, que algunas alcaldías son muy "largas"
y sus puntos más cercanos y más lejanos el centro de la ciudad serán coloreados
del mismo color a pesar de que no tienen la misma conectividad. El mejor ejemplo
de este caso es Álvaro Obregón. Su zona norte y oriente están bien conectadas:
cerca de Tacubaya y con el corredor Insurgentes Sur respectivamente. Por otro
lado, las zonas como Los Dínamos y Las Águilas están muy lejos del resto del
sistema.

```{R, echo = FALSE}
info |>
  dplyr::filter(AÑO == 2020) |>
  group_by(ALCALDIA) |>
  dplyr::select(ALCALDIA, MEAN_DIST) |>
  dplyr::right_join(alc, by="ALCALDIA") |>
  ggplot(aes(fill = MEAN_DIST, geometry = geometry)) +
    geom_sf() +
    labs(
      title = "Distancia al transporte más cercano",
    ) +
    scale_fill_gradient(
      name = "Distancia en metros",
      trans = "log",
      high = "#132B43",
      low = "#56B1F7",
      na.value = "gray"
    )
```

[Aqui grafica perrona de correlación a través del tiempo.]

```{R}
```

```{r, echo=FALSE}
ggplot(data=info, mapping=aes(x=AÑO, y=POBLACION, color=ALCALDIA)) +
  geom_line() + 
  labs(
    title = "Población por alcaldía por año",
    x = "Año",
    y = "Población"
  )
```


# PCA
```{r}
df <- info[info$ALCALDIA != 'Álvaro Obregón',]
df <- subset(df, select=-c(ALCALDIA))

```


```{r}
z <- princomp(df, cor = T)
summary(z, loadings = TRUE)
screeplot(z)
```
# Construcción de un índice de conectividad

Aquí construimos un índice de conectividad basado en los datos del año 2021. El índice lo construimos por medio del análisis factorial. Las variables utilizadas serán: población, distancia promedio a las estaciones, y cantidad de estaciones en la alcaldía. La prueba barlett indica que las correlaciones son significativas y la prueba KMO indica una adecuación medianamente regular.
```{r}
df2 <- info[info$ALCALDIA != 'Álvaro Obregón',]
df2 <- df2[df2$AÑO == 2021,]
rownames(df2) <- df2$ALCALDIA
df2 <- subset(df2, select=c(EST_TOTAL, MEAN_DIST, POBLACION))
bartlett.test(df2)
KMO(cor(df2))
```



El gráfico de sedimentación (scree plot en inglés) indica que un factor es suficiente en este caso. 
```{r}
scree(df2) #sugiere de 3 a 6 factores
```

Al ver el modelo generado, vemos que el factor o constructo contrasta la población y cantidad de estaciones contra la distancia media a las mismas. Un valor muy alto del índice indicaría que tienes mucha población o estaciones, mientras que un índice bajo indicaría una valor mucho mayor de la distancia respecto a las estaciones y a la población. 
```{r}
modelo <- fa(df2, nfactors =1, fm = "ml", rotate = "varimax")
print(modelo)
fa.diagram(modelo)
```
Construimos ahora el índice para cada delegación en 2021. Podemos ver que las delegaciones con el índice más alto coinciden con las delegaciones con más estaciones y más población, que son las de la zona centro e Iztapalapa.
```{r}
indice <- apply(modelo$scores, 2, function(x) (x-min(x))/(max(x)-min(x)))
indice <- data.frame(indice, rango = apply(indice, 1, sum))
indice[order(indice$rango, decreasing = T),]
indice <- indice[order(indice$ML1, decreasing = F),]
indice <- subset(indice, select=-c(rango))
```


```{r}
barplot(t(as.matrix(indice)), horiz = T, las = 2, col = c("red"))
```

# Analisis Factorial

## Pruebas de hipótesis

# Regresión lineal
Una de las herramientas que revisamos en el curso que tiene mayor poder para
establecer relaciones entre variables es la regresión lineal. La usaremos para
investigar qué efectos tiene sobre [índice de movilidad calculado antes o alguna
de las métricas de conectividad] la población y la distancia promedio de la
alcaldía a la zona centro de la ciudad. Primero se ajusta un modelo multivariado
donde EST_TOTAL y MEAN_DIST (total de estaciones y distancia promedio a la
estación más cercana) son las variables de respuesta. Más tarde hacemos la
regresión sobre el índice calculado.

```{R}
lm_m <- lm(cbind(EST_TOTAL, MEAN_DIST) ~ AÑO + ALCALDIA + POBLACION + ZOC_DIST, data=info)
summary(lm_m)
```

# Interpretación, conclusiones, etc...
